臺灣嘉義地方法院民事判決
111年度訴字第236號
原      告  趙振宏  

訴訟代理人  林沛彤律師
被      告  鍾蘭萍  
訴訟代理人  葉昱慧律師
上列當事人間請求分割共有物事件，本院於民國111年6月7日言
詞辯論終結，判決如下：
    主      文
兩造所共有坐落嘉義市○○段000地號、面積34.88平方公尺土地
，與同段327地號、面積11.56平方公尺土地；及同段150建號、
總面積64.27平方公尺、門牌號碼為成功東街52巷8號建物含磚木
造廚房面積3.3平方公尺、鐵皮涼棚面積6.44平方公尺、木造涼
棚面積3.96平方公尺等增建物，應予變價分割，所得價金按原告
3分之2、被告3分之1之比例分配之。
訴訟費用由兩造依原應有部分之比例負擔。
    事實及理由
壹、原告主張：
一、坐落嘉義市○○段000地號、面積34.88平方公尺土地，與同段
    327地號、面積11.56平方公尺土地，及同段150建號、總面
    積64.27平方公尺、門牌號碼為成功東街52巷8號建物含磚木
    造廚房面積3.3平方公尺、鐵皮涼棚面積6.44平方公尺、木
    造涼棚面積3.96平方公尺等增建物，為兩造所分別共有，原
    告之權利範圍均為3分之2，被告之權利範圍則均為3分之1。
二、系爭土地與建物並無因物之使用目的不能分割之情形，兩造
    亦無不分割之約定，且兩造無法達成分割協議，然因系爭建
    物為透天厝，對外僅有一獨立出入口，不適合原物分割，而
    系爭土地則為系爭建物坐落之基地，亦無從與建物分離單獨
    為分割，是系爭土地以原物分割顯有困難，為保持系爭房地
    之完整性與經濟利用價值，爰依民法第823條、第824條之規
    定請求裁判變價分割。
三、對被告抗辯之陳述：原告依法請求分割共有物以消滅共有關
    係，若採原告之分割方案，共有人均可受價金分配，此係分
    割共有物訴訟可能之結果，並無權利濫用情形。
四、並聲明：求為判決如主文第1項所示。
貳、被告則以：
一、對系爭共有物無法以原物分割之事實不爭執。然原告未考量
　　系爭不動產為被告唯一安身之處且對被告有重大感情意義，
    逕主張變價分割自屬不妥。且被告願以新台幣150萬元向原
    告購入系爭不動產。
二、且原告明知系爭土地使用收益權能可能受限，仍以顯不相當
    之低價取得系爭不動產之權利範圍3分之2，並欲藉由本件訴
    訟以低價取得系爭不動產之全部權利範圍，再出租他人賺取
    租金。故原告對被告造成之損害甚於原告可獲得之利益，堪
    認屬損害他人為主要目地，而構成權利濫用。原告之請求自
    不應准許等語，資為抗辯。　　
參、得心證之理由
一、按各共有人，除法令另有規定外，得隨時請求分割共有物；
    但因物之使用目的不能分割或契約訂有不分割之期限者，不
    在此限，民法第823條第1項定有明文。次按共有物之分割，
    依共有人協議之方法行之。分割之方法不能協議決定，或於
    協議決定後因消滅時效完成經共有人拒絕履行者，法院得因
    任何共有人之請求，命為下列之分配：一、以原物分配於各
    共有人。但各共有人均受原物之分配顯有困難者，得將原物
    分配於部分共有人。二、原物分配顯有困難時，得變賣共有
    物，以價金分配於各共有人；或以原物之一部分分配於各共
    有人，他部分變賣，以價金分配於各共有人。共有人相同之
    數不動產，除法令另有規定外，共有人得請求合併分割，民
    法第824條第1、2、5項定有明文。前開所謂原物分配有困難
　　，係指共有物性質上不能以原物分配或以原物分配有困難之
    情形，例如共有物本身無法為原物分割，或雖非不能分割，
    然分割後將顯然減損其價值或難以為通常使用（最高法院98
    年度台上字第223號判決要旨同此見解）。第按分割共有物
　　，除應斟酌各共有人之意願、利害關係及共有物之性質外，
    尚應斟酌分得部分所得利用之價值、經濟效用等原則。且裁
    判分割共有物，屬形成判決，法院定共有物之分割方法，固
    應斟酌當事人之聲明及上開事項等，而本其自由裁量權為公
    平合理之分配，但並不受當事人聲明、主張或分管約定之拘
    束。查：
（一）坐落嘉義市○○段000地號、面積34.88平方公尺土地，與同
      段327地號、面積11.56平方公尺土地，及同段150建號
　　　、總面積64.27平方公尺、門牌號碼為成功東街52巷8號建
      物含磚木造廚房面積3.3平方公尺、鐵皮涼棚面積6.44平
      方公尺、木造涼棚面積3.96平方公尺等增建物，為兩造所
      分別共有，原告之權利範圍均為3分之2，被告之權利範圍
      則均為3分之1；與系爭土地、建物並無因物之使用目的不
      能分割之情形，兩造亦無不分割之約定，且兩造無法達成
      分割協議等事實，為兩造所不爭，復有土地登記第三類謄
      本、建物登記第三類謄本與嘉義市地政事務所建物測量成
      果圖、相片等在卷可證（見本院卷一第17至22頁與第25頁
　　　、第29至31頁），自堪信為真實。從而，為系爭土地、建
      物（含增建物）共有人之原告依前揭規定，請求裁判合併
      分割前開土地、建物（含增建物），自屬有據。
（二）系爭共有物無法以原物分割之事實，為兩造所不爭（見本
      院卷一第76頁），自堪信為真實。且系爭土地、建物面積
      不多，倘依兩造之權利範圍比例為原物分割，兩造分得土
      地、建物面積顯然過小，顯無法獨自供建築使用，將減損
      土地之經濟效用；至系爭建物僅一獨立出入口，亦為被告
      所不爭，足認系爭土地、建物以原物分配與兩造顯有困難
      ，故本院斟酌系爭土地、建物之面積與使用情形、兩造即
      共有人之利益及意願、系爭共有物分割後之經濟效用等一
      切情形，因認系爭土地、建物（含增建物）應予變價分割
      ，將所得價金依權利範圍比例分配與兩造為適當。且透過
      變價拍賣之方式，可由雙方及公正有意願之人以競標方式
      ，透過自由市場加以競爭，使系爭土地、建物之市場價值
      得以極大化，爰判決如主文第1項所示。
二、再按法院為終局判決時，應依職權為訴訟費用之裁判。因共
　　有物分割事件涉訟，由敗訴當事人負擔訴訟費用顯失公平者
　　者，法院得酌量情形，命勝訴之當事人負擔其一部，民事訴
    訟法第87條第1項、第80條之1分別定有明文。而依前開民事
    訴訟法第80條之1之立法理由觀之，民事訴訟法第80條之1係
    同法第78條、第79條之特別規定，則訴訟費用負擔之依據自
    無庸再贅引民事訴訟法第78條、第79條。查本院審酌分割共
    有物之訴，兩造本可互換地位，本件原告起訴雖於法有據，
    但被告應訴實因訴訟性質所不得不然；且分割方法係法院考
    量全體共有人利益依職權所定，原告既為共有人之一，亦同
    受利益，若全由形式上敗訴者負擔訴訟費用亦顯失公平，本
    院爰審酌兩造共有比例情形、分割所受之利益等，因認本件
    訴訟費用應由兩造各依其就系爭不動產之原應有部分（權利
    範圍）之比例負擔，較為公允，爰諭知如主文第2項所示。
三、至被告雖另以前開事由抗辯原告之請求構成權利濫用，而不
    應准許云云。然：
（一）權利之行使，不得違反公共利益，或以損害他人為主要目
      的；行使權利，履行義務，應依誠實及信用方法，民法第
      148條固有規定。惟權利之行使，是否以損害他人為主要
      目的，應就權利人因權利行使所能取得之利益，與他人及
      國家社會因其權利行使所受之損失，比較衡量以定之。倘
      其權利之行使，自己所得利益極少而他人及國家社會所受
      之損失甚大者，非不得視為以損害他人為主要目的，此乃
      權利社會化之基本內涵所必然之解釋（最高法院101年度
      台上字第1106號、71年度台上字第737號判決要旨均同此
      見解）。
（二）查原告請求分割系爭共有物，乃法律所規定正當權利之行
　　  使，且依前開兩造就系爭共有物之權利範圍比例、變價分
　　  割後兩造亦均可取得變價之價金等情況，比較衡量權利人
      即原告因權利行使所能取得之利益，與被告及國家社會因
      其權利行使所受之損失，則原告請求分割系爭共有物並非
      以損害他人即被告為主要目的，應可認定；是被告前開抗
      辯，亦不足採。　　
四、本件事證已臻明確，兩造所為之其他主張，陳述並所提之證
　　據，經審酌後，認均與本件之結論無礙，不再一一論述，併
　　予敘明。
中　　華　　民　　國　　111 　年　　6 　　月　　21　　日
                  民事第二庭法　官　陳卿和   
以上正本係照原本作成。
如對本判決上訴，須於判決送達後20日內向本院提出上訴狀（應
附繕本）。
如委任律師提起上訴者，應一併繳納上訴審裁判費。
中　　華　　民　　國　　111 　年　　6 　　月　　21　　日
                            書記官　黃亭嘉